臺灣高等法院臺中分院刑事判決　　　　　　　　　九十三年度選上訴字第六五五號
　　上　訴　人　臺灣台中地方法院檢察署檢察官
　　被　　　告　丁○○
　　選任辯護人　許博堯
　　　　　　　　張柏山
　　　　　　　　羅淑菁
右上訴人因被告違反公職人員選舉罷免法案件，不服台灣台中地方法院九十二年度選
訴字第六號中華民國九十三年三月二十六日第一審判決（起訴案號：台灣台中地方法
院檢察署九十二年度選偵字第九號），提起上訴，本院判決如左：
      主  文
原判決撤銷。
丁○○意圖使候選人不當選，以文字傳播不實之事，足以生損害於公眾及他人，處有
期徒刑伍月，如易科罰金，以佰元折算壹日，褫奪公權參年。
扣案文宣壹佰伍拾伍張均沒收。
      事  實
一、丁○○與乙○○同為民國九十一年臺中縣豐原市市長候選人，丁○○竟意圖使乙○○不當選，於九十一年一月二十五日下午，在臺中縣豐原市，利用不知情之助
    選員黃建濤（業經檢察官以九十一年度選偵字第五九號為不起訴處分確定在案）
    等人散發內容印有：「乙○○先生，聽說您曾因為『大學城自救會』的財務問題
    被檢調單位以『背信詐欺』偵辦？到底有沒有這回事？：：。」等文字之不實文
    宣，傳播不實之乙○○涉嫌背信詐欺取財，被檢調單位偵辦之事，足以影響公眾
    對於臺中縣豐原市市長候選人乙○○品德操守判斷之正確性，亦足生損害於乙○○及選舉之公正性。
二、案經被害人乙○○及乙○○之配偶丙○○訴請台灣台中地方法院檢察署偵查起訴
    。
    理  由
一、被告丁○○否認有右揭違反公職人員選舉罷免法犯行，辯稱：被告在文宣質疑大
    學城自救會財務問題，文宣明確記載消息來源為「聽說」，且以疑問句要求乙○○說明「到底有沒有這回事？」，並非具體指摘乙○○因大學城之財務問題遭檢
    調偵辦。事實上，在乙○○擔任大學城自救會長之期間，確有少數里長及里民甚
    至部分台中縣議員，皆傳出質疑大學城自救會經費去向。上開事實業經證人林貴
    昌、甲○○及張穎仁到庭證述屬實。被告對大學城自救會財務之質疑，是對可受
    公評之公共事務，以質疑、疑問之語氣要求乙○○就上開可受公評之公共事務提
    出之競選文宣，不構成犯罪。本屆豐原市長之選舉，民調顯示，皆認被告會以極
    大差距贏得連任。選舉結果，被告得票三萬八千餘票，乙○○得票一萬六千餘票
    ，兩造陣營實力懸殊，不可能以一紙文宣改變選舉之結果，被告亦無藉一張文宣
    之散發欲使選舉發生不正確結果之「真正惡意」存在。選舉過程，告訴人不斷指
    摘被告為具有黑金背景之候選人，而本身則為清廉進步之候選人。相信告訴人此
    舉引來被告支持者不滿，被告之競選總部，乃在選舉後期接獲乙○○涉嫌貪污遭
    到搜索，並註明搜索案號之匿名資料，經被告方面查證乙○○確有涉嫌貪污及搜
    索之事實，乃於競選活動截止前二日製作證一「涉嫌貪污的人能自稱清流嗎？真
    的能拚黑金嗎？」，並於選舉期間最後一日散發，其用意無非提醒選民注意乙○○之品德操守。證一文宣所具體指摘乙○○之事項，其涉案之案由為貪污治罪條
    例。檢調具體之偵查行動為搜索，此由文宣內容以二個ＯＯ及二個綠色箭頭標示
    ，並載明案號台中地院九十年聲請搜索字第ＸＸＸ號等情即可證明。換言之，發
    生在八十二年間之大學城自救會財務問題，並非證一文宣所欲具體指摘之事項。
    大學城自救會抗爭時，地方上確有大學城自救會財務不清之傳聞，此一傳聞已經
    證人證實。被告不諳調查作業，不知國情調查並非犯罪調查，主觀上誤認檢調單
    位在偵辦大學城自救會財務不清之事件，情有可原。本件告訴人確因大學城自救
    會抗爭活動，遭人質疑捐助經費帳目不清，並非空穴來風。被告有相當理由相信
    市井傳聞，乙○○先生涉及大學城自救會財務之處理，令人質疑或有背信、詐欺
    等不當情事，並非被告不實捏造。被告主觀上無傳播不實、誹謗之故意。按公職
    人員選舉罷免法第九十二條固規定意圖使候選人當選或不當選，以文字、圖畫、
    錄音、錄影、演講或他法，散布謠言或傳播不實之事項，足以生損害於公眾或他
    人者，處五年以下有期徒刑。惟所謂散布謠言或傳播不實之事項，需行為人主觀
    上明知其所散布或傳播者為謠言或不實之事項，而仍本於真確之惡意以文字等方
    式予以散布傳播，始與該罪之構成要件相當；又公職人員選舉罷免法賦予候選人
    於競選活動期間得散發文宣，無異承認候選人於競選活動期間，有類似傳播媒體
    之權限，苟散布或傳播之內容未具虛構性及具體性，且意在訴諸選民加以公評，
    僅傳述可供公斷之事項，應不該當於前開犯罪構成要件。競選期間，候選人之個
    人信用、操守、人品等均為選民意欲深入了解，為可受公評之事項，如非出於毀
    損他人名譽、信用之惡意，即有對於該傳播內容確有經過合理查證，確信其傳播
    屬實，縱事後得知與真相有出入，亦難認有故意為不實傳播。本案始終無具體事
    證，足資證明被告已有公職人員選舉罷免法之犯行云云。
二、認定被告犯罪成立之理由：
（一）被告丁○○與告訴人乙○○同為民國九十一年臺中縣豐原市市長候選人，被告
      丁○○於九十一年一月二十五日下午，在台中縣豐原市，利用助選員黃建濤等
      人散發內容印有：「乙○○先生，聽說您曾因為『大學城自救會』的財務問題
      被檢調單位以『背信詐欺』偵辦？到底有沒有這回事？：：。」等內容文宣之
      事實，業據被告承認不諱，並經證人邱彥勳於九十一年度選偵字第五九號被告
      黃建濤違反公職人員選舉罷免法案中證述明確（見九十一年度選偵字第五九號
      卷第十七頁）；並有文宣一百五十五張扣案可憑。被告與告訴人乙○○同為九
      十一年台中縣豐原市長候選人，被告有上開散發文宣之事實，可以認定。
（二）又查：１、證人即法務部台中縣調查站偵查員張穎仁於九十三年二月十九日原
      審審理時，證稱：八十二年台中縣大學城抗爭是一個很大的事件。當時告訴人
      乙○○，發起這個自救會的活動。大學城自救會財務問題，有傳聞，記得西湳
      里里長有要求自救會公布大學城自救會財務。因為純屬民眾傳聞，沒有一個很
      具體的證據，所以各種說法都有。有的說帳面上的帳冊不清楚，有的說財務上
      有被挪用，有的說因派系糾紛，造成財務上登記上的不齊全。調查站對一個傳
      聞、動態，一定會去瞭解，這個案件伊等有去問過一些人，是私底下的調查，
      屬於國情方面的事情；本件無法查證有無檢舉。那時候國情調查方面有人跟伊
      反應這件事情。就伊瞭解，各村里自行募款，因為後來為了整合抗爭活動的力
      量，他們後來有把各里的結餘金額繳回自救會，詳細金額伊不曉得。本件經國
      情調查的結果，沒有將任何人移送地檢署偵辦，因為國情調查不是犯罪調查。
      本件伊有問過被告，關於自救會內部派系的問題，被告有約略提到自救會財務
      問題。當初去與被告談話的時候，被告應該知道是要調查乙○○涉及大學城自
      救會的問題，伊有請被告提供證據等語（見原審卷第七四至七八頁）。張穎仁
      證稱，當時調查站只是作國情調查，並非犯罪調查。且未因自救會財務問題移
      送任何人。２、證人甲○○為記者，於九十三年二月十九日原審審理時結證稱
      ：八十二年間大學城抗爭事件，是台中規模最大的，伊當時擔任記者，有參與
      ，印象很深刻。當時聽說大學城自救會有帳目不清的傳聞，起因於自救會成員
      衝進縣議會與議員發生衝突，雙方對立爭執更大，自救會說縣政府與部分官員
      炒地皮，有些議員為了要反制，所以才說帳目不清的問題，經過伊查訪之後，
      沒有具體事證，所以不了了之等語（見原審卷第八三頁）。於九十三年八月四
      日本院審理時結證稱：抗爭活動之後，聊天時，有聽幾位縣議員在講，說自救
      會財務有問題。自救會指摘縣議員官員炒地皮，被指摘的人就說他們自己帳目
      不清等詞（見本院卷第一二一頁）。由甲○○之證詞，可證是因縣議員為反制
      自救會人員，才故意指述自救會財務有問題。３、證人即前西湳里里長林貴昌
      於九十三年二月十九日原審法院結證稱：當時大學城開發的範圍有五個里，即
      朴子里、西湳里、東湳里、豐洲里、神州里，當時里民有組織自救會抗爭，是
      告訴人帶頭的。自救會的經費是里民捐的，沒有專人管理經費，事後有少數人
      質疑經費從何而去，伊說買喇叭或作匾額送給幫忙的人，但有里民說買喇叭及
      匾額花太多錢，大學城自救會的財務最後有無公布出來，伊忘記了。伊不知道
      乙○○是否向人收錢等語。（見原審卷第八一頁）足認八十二年間大學城自救
      會抗爭時，告訴人乙○○並無因大學城財務問題，被檢調單位以背信詐欺偵辦
      。且外傳自救會財務有問題，是因為自救會人員指摘縣議員及官員炒地皮；縣
      議員為反制，乃指摘自救會財務有問題。而被告自承於八十二年大學城自救會
      抗爭事件發生時，伊是豐原市代表會主席（見原審卷第八頁）。則被告對於自
      救會被人指摘財務有問題，係因縣議員及縣府人員被人指摘炒地皮，為反制，
      虛構指摘自救會財務有問題，事實上自救會財務並無問題，必非常清楚。被告
      於豐原市市長選舉文宣上，仍印上「乙○○先生，聽說您曾因為大學自救會的
      財務問題，被檢調單位以背信詐欺偵辦？到底有沒有這回事？」，顯係故意以
      文字傳述不實之告訴人乙○○曾因大學城自救會抗爭時，涉嫌背信詐欺，遭檢
      調單位偵辦之事項，達到使特定候選人不當選為目的。不能因在所傳述內容前
      ，加上「聽說」、或「據聞」等話語；於內容之後加上「到底有沒有這回事？
      」即認無非具體指摘、傳述不實事項。
（三）公職人員選舉罷免法第九十二條規定：「意圖使候選人當選或不當選，以文字
      圖畫、錄音、錄影、演講或他法，散布謠言或傳播不實之事，足以生損害於公
      眾或他人者」為構成要件。只要所傳播之事項不實，即構成該罪，不以該事項
      非可受公評為必要。本件被告明知告訴人乙○○並未因八十二年間大學城抗爭
      事件，涉嫌背信侵占，遭檢調單位偵辦，竟於豐原市長競選期間，以競選文宣
      傳述上開不實事項，其顯有使乙○○不當選之目的，自足以生損害於乙○○及
      選民對候選人品德操守之判斷，與選舉之公正。被告丁○○右揭違反公職人員
      選舉罷免法之犯行，事證明確可以認定。
（四）被告及其辯護人所為：被告在文宣質疑大學城自救會財務問題，文宣明確記載
      消息來源為「聽說」，且以疑問句要求乙○○說明「到底有沒有這回事？」，
      並非具體指摘乙○○因大學城之財務問題遭檢調偵辦。事實上，在乙○○擔任
      大學城自救會長之期間，確有少數里長及里民甚至部分台中縣議員，皆傳出質
      疑大學城自救會經費去向。被告對大學城自救會財務之質疑，是對可受公評之
      公共事務，以質疑、疑問之語氣要求乙○○就上開可受公評之公共事務提出之
      競選文宣，不構成犯罪。本屆豐原市長之選舉，民調顯示，皆認被告會以極大
      差距贏得連任。選舉結果，被告得票三萬八千餘票，乙○○得票一萬六千餘票
      ，兩造陣營實力懸殊，不可能以一紙文宣改變選之結果，被告亦無藉一張文宣
      之散發欲使選舉發生不正確結果之「真正惡意」存在。被告於選舉期間最後一
      日散發，其用意無非提醒選民注意乙○○之品德操守。發生在八十二年間之大
      學城自救會財務問題並非證一文宣所欲具體指摘之事項。大學城自救會抗爭時
      ，地方上確有大學城自救會財務不清之傳聞。被告不諳調查作業，不知國情調
      查並非犯罪調查，主觀上誤認檢調單位在偵辦大學城自救會財務不清之事件，
      情有可原。本件告訴人確因大學城自救會抗爭活動，遭人質疑捐助經費帳目不
      清，並非空穴來風。被告有相當理由相信市井傳聞乙○○先生涉及大學城自救
      會財務之處理，令人質疑或有背信、詐欺等不當情事，並非被告不實捏造。按
      公職人員選舉罷免法第九十二條規定，所謂散布謠言或傳播不實之事項，需行
      為人主觀上明知其所散布或傳播者為謠言或不實之事項，而仍本於真確之惡意
  以文字等方式予以散布傳播，始與該罪之構成要件相當；又公職人員選舉罷免
      法賦予候選人於競選活動期間得散發文宣，無異承認候選人於競選活動期間，
      類似傳播媒體之權限，苟散布或傳播之內容未具虛構性及具體性，且意在訴諸
      選民加以公評，僅傳述可供公斷之事項，應不該當於前開犯罪構成要件。競選
      期間，候選人之個人信用、操守、人品等均為選民注意深入了解，為可受公評
      之事項，如非出於毀損他人名譽、信用之惡意，即有對於該傳播內容確有經過
      合理查證，確信其傳播屬實，縱事後得知與真相有出入，亦難認有故意為不實
      傳播。本案無具體事證，足資證明被告已有公職人員選舉罷免法之犯行云云之
      辯詞，不能為被告有利之認定，併此敘明。
三、被告意圖使告訴人不當選，以文字，傳播不實之事，自足以生損害於告訴人及豐
    原市民對候選人品德、操守之判斷，及選舉之公正性，應成立公職人員選舉罷免
    法第九十二條之罪。原審法院未予詳查，認本件文宣內容略嫌聳動，但其目的係
    在引起選民注意候選人平日參與之事務、品德、操守是否不當，並可提供選民較
    多及深入的資訊，被告之行為與公職人員選舉罷免法第九十二條之構成要件不符
    。且無積極證據足資證明被告有公訴人所指之犯行，為無罪之諭知，認事用法，
    嫌有違誤。檢察官上訴指摘原審判決諭知被告無罪，認事不當，其上訴為有理由
    ，應由本院將原審判決撤銷，自為判決。查被告身為民意代表，意圖使競選對手
    不當選，以競選文宣傳播不實事項，有礙民主制度之推展，且混淆社會是非。爰
    審酌被告犯罪之目的、動機、手段、所生之危害及犯後之態度等一切情狀，量處
    如主文所示之刑。並諭知易科罰金之折算標準。並依公職人員選舉罷免法第九十
    八條第二項規定，宣告褫奪公權三年。扣案之文宣一百五十五張，係被告所有供
    犯罪所用之物，應依刑法第三十八條第一項第二款諭知沒收。
四、檢察官上訴意旨引用告訴人之請求上訴狀略謂：本件被告之競選文宣上，所另傳
    述之：「：：乙○○先生，最近檢調單位又到你家進行搜索，並以貪污治罪條例
    對你進行搜索，：；。請問，這次又是為了哪件案件？：；」內容中之「乙○○
    先生，最近檢調單位又到你家進行搜索，並以貪污治罪條例對你進行搜索，並以
    貪污治罪條例對你進行偵查，：：」即所謂事實陳述，且係惡意捏造，亦構成公
    職人員選舉罷免法第九十二條之罪，認原審判決認事有誤云云。惟查告訴人乙○○告訴之被告傳播上開檢調單位對告訴人進行搜索之上開事實，業經檢察官以並
    非純屬無據而憑空捏造；且上開文宣之記載，係對候選人可受公評之品德操守事
    務，以質疑、疑問之語氣要求告訴人就上開可受公評之事務提出說明之競選文宣
    ，是基於合理懷疑而對他候選人所為之評論，難論以違反公職人員選舉罷免法，
    並認與已起訴之上開有罪部分，有想像競合犯之一罪關係，而不另為不起訴處分
    。本案經原審法院審理之後，就起訴部分，認不構成犯罪，亦無證據足資證明，
    而為無罪之諭知。竟就檢察官未起訴之部分於判決中，敘明被告此部分文宣，尚
    難逕認有傳播不實之故意，而予以審判，顯有違誤。本件被告此部分犯行，已據
    檢察官認定並非憑空杜造；且上開文宣之記載，係對候選人可受公評之品德操守
    事務，以質疑、疑問之語氣要求告訴人就上開可受公評之事務提出說明之競選文
    宣，是基於合理懷疑而對他候選人所為之評論，難論以違反公職人員選舉罷免法
    ，而不另為不起訴處分，其認事並無不當。檢察官未提出其他證據，憑告訴人聲
    明上訴狀所載，就原認定不構成犯罪之部分提起上訴，其上訴為無理由，附此敘
    明。
據上論結，應依刑事訴訟法第三百六十九條第一項前段、第三百六十四條、第二百九
十九條第一項前段、公職人員選舉罷免法第九十二條、第九十八條第二項、刑法第十
一條前段、第四十一條第一項前段、第三十七條第三項、第三十八條第一項第二款，
罰金罰鍰提高標準條例第二條，判決如主文。
本案經檢察官戊○○到庭執行職務。
中      華      民      國      九十三      年      八    月    十八    日
                                   臺灣高等法院臺中分院刑事第九庭
                                         審判長法  官　陳  筱  珮
                                               法　官  康  應  龍
                                               法　官　趙  春  碧
右正本證明與原本無異。
如不服本判決應於收受送達後十日內向本院提出上訴書狀，其未敘述上訴之理由者並
得於提起上訴後十日內向本院補提理由書（均須按他造當事人之人數附繕本）。
                                               書記官  胡  美  娟
中     華     民     國     九十三     年      八      月     十九      日
附錄法條：
公職人員選舉罷免法第九十二條：
意圖使候選人當選或不當選，以文字、圖畫、錄音、錄影、演講或他法，散布謠言或
傳播不實之事，足以生損害於公眾或他人者，處五年以下有期徒刑。
公職人員選舉罷免法第九十八條第二項：
辦理選舉、罷免事務人員，假借職務上之權力、機會、或方法，以故意犯本章之罪者
，加重其刑至二分之一。
                                                              　　　　　Ｆ
